【裁判字號】    99,國簡上,1
【裁判日期】    990330
【裁判案由】    損害賠償
【裁判全文】
臺灣板橋地方法院民事判決             99年度國簡上字第1號
上  訴  人  甲○○
被上  訴人  內政部警政署國道公路警察局
法定代理人  乙○○
訴訟代理人  翁方彬律師
上列當事人間請求損害賠償事件，上訴人對於中華民國98年12月
28日臺灣板橋地方法院三重簡易庭98年度重國簡字第5 號第一審
簡易判決提起上訴，經本院管轄簡易訴訟第二審程序之合議庭於
民國99年3月16日言詞辯論終結，判決如下：
    主      文
上訴駁回。
第二審訴訟費用由上訴人負擔。
    事實及理由
一、上訴人主張：緣上訴人於民國97年6月1日晚上11時許，駕駛
    車號5483-QX 號自用小客車（下稱小客車）搭載其母郭黃淑
    齡及兄郭震霆，由基隆欲返回臺北住處，行經國道一號公路
    （即通稱之中山高速公路）南向指標12公里900 公尺路段，
    遭未保持安全距離及間距、貿然變換車道之訴外人曾建豪所
    駕駛車號813-JB號聯結車（下稱聯結車）自後撞擊，上訴人
    駕駛小客車即以逆時針方向旋轉180 度後撞及護欄，造成郭
    黃淑齡受有前胸壁挫傷之傷害，詎被上訴人第一警察隊汐止
    分隊警員沈宗翰處裡車禍現場製作之交通事故現場草圖（下
    稱草圖）與正式之交通事故現場圖（下稱現場圖）不一，草
    圖之煞車痕在車道分隔線（即分道線）外側，現場圖竟竄改
    為在分隔線內側；次以發生車禍地點在臺北縣汐止市，竟於
    交通事故當事人登記聯單上記載應向臺灣基隆地方法院檢察
    署（下或稱基隆地檢署）提出告訴，且鑑定委員會電話也記
    載為基宜車輛行車事故鑑定委員會（下稱基宜車鑑會），造
    成其申訴困難；復誤將案件移送基隆地檢署，致經臺灣高等
    法院檢察署移轉至臺灣宜蘭地方法院檢察署偵辦；另於初步
    研判表上顛倒是非，表示小客車（標記為A 車）變換車道不
    當，聯結車（標記為B 車）無肇事因素，而其母郭黃淑齡當
    場已送醫急救，竟記載無人傷亡，足見被上訴人處理警員沈
    宗翰未能認真執行勤務行使公權力，不法侵害上訴人權利，
    致使上訴人四處陳情提出告訴、告發、到處奔波，造成身心
    痛苦，名譽受損，爰依據國家賠償法第2條第2項及民法第19
    5 條規定提起本件訴訟，聲明請求被上訴人應給付上訴人新
    臺幣（下同）200,000 元及自起訴狀繕本送達翌日起至清償
    日止，按年息5%計算之利息。
二、被上訴人則以：承辦警員沈宗翰於本件車禍發生後之處理容
    有行政上之疏忽，惟尚非國家賠償法上所指之過失，良以行
    政疏忽應受機關內部之行政懲處，而過失係指應注意且能注
    意而不注意，始足當之。換言之，行政程序上之疏忽與國家
    賠償法所指之過失，尚屬有間，非屬同一之意義。次以國家
    賠償之要件之一，係指公務員於執行職務行使公權力時因故
    意過失不法侵害人民之自由或權利者，國家始負損害賠償責
    任；所謂之不法侵害，係指該職務行為在客觀上欠缺正當性
    而言。沈宗翰就本件車禍對於職務行為之行使，雖與客觀存
    在之事實容有誤差，然因車禍現場之危險與角度之不同，而
    為與真實狀況不同之記載，已於臺灣宜蘭地方法院98年交易
    字第18號訴外人曾建豪過失傷害案件（下稱相關刑案）偵審
    程序前即時更正該原有之錯誤，是被上訴人處理警員沈宗翰
    在客觀上無欠缺正當性之可言，即與所謂之「不法」侵害顯
    不相符。至於沈宗翰究如何不法侵害上訴人之名譽權，並未
    據上訴人舉證以實其說，且名譽為人在社會上享有一般人對
    其品德、聲望或信譽等所加之評價，係屬於一個人在社會上
    所受之價值判斷，故名譽有無受損，應以社會上對其評價是
    否貶損以為斷，至於主觀上是否感受損害，並非認定之標準
    。上訴人對於本件車禍之發生，向被上訴人之上級機關提出
    申訴，復對沈宗翰提起偽造文書之告發，又向監察院陳情，
    更向調查局提出檢舉，係屬其告訴權、告發權，陳情權、檢
    舉權之行使，惟對上訴人個人之名譽尚未造成影響，故上訴
    人主張被上訴人轄下之警員不法侵害其名譽權，即非有據。
三、原審就上訴人之請求判決全部敗訴。上訴人全部聲明不服，
    提起本件上訴，並聲明：（一）原判決廢棄。（二）被上訴
    人應給付上訴人200,000 元及自起訴狀繕本送達翌日起至清
    償日止，按年息5%計算之利息。被上訴人則求為判決駁回上
    訴。
四、上訴人主張之上開情事，業據提出被上訴人拒絕賠償理由書
    、警政署查復報告書、相關刑案判決1件及警政署函2件為證
    ，且經調取相關刑案卷宗核對無訛，被上訴人固就上開證物
    之真正不為爭執，惟否認上訴人本件之請求，並以上揭情詞
    置辯。是被上訴人轄下警員沈宗翰處理本件車禍是否有過失
    ，且是否不法侵害上訴人之名譽權，厥為本件重要之爭執。
五、按公務員於執行職務行使公權力時，因故意或過失不法侵害
    人民自由或權利者，國家應負損害賠償責任。又不法侵害他
    人之身體、健康、名譽、自由、信用、隱私、貞操，或不法
    侵害其他人格法益而情節重大者，被害人雖非財產上之損害
    ，亦得請求賠償相當之金額。國家賠償法第2條第2項前段、
    民法第195條第1項前段分別定有明文。又不法侵害他人之身
    體、健康、名譽或自由者，被害人雖非財產上之損害，亦得
    請求賠償相當之金額，民法第195第1項前段規定甚明。而名
    譽為人在社會上享有一般人對其品德、聲望或信譽所加之評
    價，是屬於一個人在社會上所受價值判斷，因此名譽有無受
    損害，應以社會上對其評價是否貶損以為斷（最高法院90年
    臺上字第646 號判例意旨參照），至於主觀上是否感受損害
    ，並非認定標準。次按當事人主張有利於己之事實者，就其
    事實有舉證之責任。民事訴訟法第277 條定有明文。是主張
    名譽權受損之人，自應就其名譽有何受損之事實負舉證之責
    。本件上訴人主張被上訴人承辦警員沈宗翰於執行職務行使
    公權力時，因過失不法侵害其名譽權，致身心痛苦等情，固
    據提出被上訴人拒絕賠償理由書、警政署查復報告書、相關
    刑案判決各1件及警政署函2件為憑。經查：
（一）本件車禍事故發生時，上訴人僅自承其母郭黃淑齡感覺身
      體不適，而無明顯外傷且未檢附診斷證明書，此有道路交
      通事故談話紀錄表附卷可稽，是承辦警員沈宗翰確實依照
      上訴人所述事實記載並於事故類別註記無人傷亡等語，且
      為上訴人所不爭執，揆諸上開說明，尚難謂沈宗翰有登載
      不實，致侵害上訴人名譽之情事。
（二）次以沈宗翰於分析研判表上載明上訴人所駕駛之小客車變
      換車道不當，訴外人曾建豪所駕駛之聯結車尚未發現肇事
      因素一情，雖與事故現場不符，然上開分析研判表之效力
      係僅提供參考，上訴人自得向轄區之車輛行車鑑定委員會
      申請鑑定，況本件車禍最後責任之歸屬係由訴外人曾建豪
      負業務過失傷害之刑事責任，亦有相關刑案卷及判決1 件
      附卷可參，依上開說明，則沈宗翰亦無何不法侵害上訴人
      名譽之行為。
（三）再者，本件車禍發生地點為國道一號公路南向指標13公里
      處，此為被上訴人國道一隊之管轄範圍，該段橫跨臺灣臺
      北、板橋、士林、基隆各地方法院檢察署，沈宗翰雖誤繕
      係由基隆地檢署管轄，並由基宜車鑑會處理相關車禍鑑定
      事宜，惟此應屬其主觀認知上之誤會，惟仍非國家賠償法
      上所指之過失。
（四）末以，縱認上訴人誤信被上訴人承辦警員沈宗翰之錯誤記
      載，致使上訴人四處陳情提出告訴、告發、到處奔波，造
      成身心痛苦等情並非虛罔，惟揆諸上開判例意旨，亦未涉
      及對於上訴人個人人格之評價問題，雖上訴人主觀上感受
      到損害，然依社會通念，究難遽謂上訴人之名譽因而受到
      貶損，更無從認定被上訴人轄下警員沈宗瀚於執行職務時
      何侵害上訴人名譽之情事。
    綜上，被上訴人上開辯解，洵與證據及法令規定相符，自屬
    有據，上訴人主張其因被上訴人轄下警員沈宗翰處理本件車
    禍致其名譽權受有損害等情，則無可採。
六、綜上所述，本件上訴人主張尚無可採，被上訴人之辯解堪可
    採信。從而，上訴人依國家賠償法及民法侵權行為之法律關
    係，請求被上訴人應給付上訴人200,000 元，及自起訴狀繕
    本送達翌日起至清償日止按年息5%計算之利息，為無理由，
    應予駁回。原審為上訴人敗訴之判決，並無不合。上訴意旨
    指摘原判決不當，求予廢棄改判，為無理由，自應駁回其上
    訴。
七、訴訟費用負擔之依據：民事訴訟法第78條。
中    華    民    國    99    年    3     月    30    日
                  民事第二庭審判長法官  陳麗玲
                                  法官  連士綱
                                  法官  鍾啟煌
以上正本證明與原本無異
本判決不得上訴
中    華    民    國    99    年    3     月    30    日
                                書記官  張國仁

司法院資訊處製作；財團法人民間司法改革基金會備份。
